【裁判字號】    99,訴,439
【裁判日期】    990630
【裁判案由】    撤銷贈與等
【裁判全文】
臺灣彰化地方法院民事判決               99年度訴字第439號
原      告  彰化縣員林鎮農會
法定代理人  丁○○
訴訟代理人  戊○○
被      告  乙○○
            甲○○
上  一  人
訴訟代理人  丙○○
上列當事人間請求撤銷贈與等事件，本院於民國99年6月17日言
詞辯論終結，判決如下：
    主  文
被告江坤男與甲○○間於民國九十六年四月二十日就坐落彰化縣
員林鎮鎮○段二七地號、地目建、面積1053.13平方公尺土地、
權利範圍240分之20所為之贈與行為及同年五月一日所為之所有
權移轉登記行為均應予撤銷。
被告甲○○應將前項所示之不動產經彰化縣員林地政事務所於民
國九十六年五月一日以贈與為登記原因所為之所有權移轉登記予
以塗銷。
訴訟費用新臺幣柒仟參佰捌拾元由被告負擔。
    事實及理由
一、本件原告起訴主張：訴外人江坤賢於86年1月13日及86年3月
    11 日邀同被告江坤男為連帶保證人向原告分別借款新台幣
    （下同）1250萬元、200萬元，約定清償期限分別為87年7月
    13日及87年9月11日，惟訴外人江坤賢自87年4月13日及87年
    6月26日起即未依約繳息，尚欠原告本金1250萬元及自87年4
    月13日起自清償日止，按年息百分之9計算之利息，並自87
    年5 月14日起至清償日止，6個月以上按上開利率百分之10
    ，超過6個月按上開利率百分之20計算之違約金，及本金200
    萬元及自87年6月26日起自清償日止，按年息百分之9計算之
    利息，並自87年7月27日起至清償日止，6個月以上按上開利
    率百分之10，超過6個月按上開利率百分之20計算之違約金
    ，經原告對訴外人江坤賢及被告乙○○之財產聲請強制執行
    ，由本院88年度執癸字第1640號及94年度執癸字第2353號進
    行拍賣，無人應買，而核發本院松執癸字第43488號債權憑
    證在案。嗣原告擬再聲請強制執行而於99年2月3日查詢被告
    乙○○之財產狀況時，竟發現被告乙○○於96年4月20日將
    其所有坐落彰化縣員林鎮鎮○段27地號、面積1053.13平方
    公尺、權利範圍240分之20土地（原告誤載為240分之40）贈
    與其妻即被告甲○○，並於同年5月1日以贈與為登記原因辦
    妥所有權移轉登記在案。被告間就系爭土地所為贈與之債權
    行為及所有權移轉登記之物權行為，均屬無償行為，且害及
    原告債權，依民法第244條第1項、第4項規定，原告自得訴
    請撤銷被告間之上開贈與債權行為及所有權移轉登記物權行
    為，並請求被告甲○○塗銷系爭土地所有權移轉登記，回復
    原狀等情。並聲明：如主文所示。
二、被告則以：被告乙○○僅為保證人並非債務人，原告將保證
    人與債務人混為一談顯有違誤，故民法第244條第1項所指債
    務人不應包括保證人，且訴外人江坤賢向原告借款時即以其
    所有彰化縣員林鎮鎮○段25、26、35、46地號等4筆土地設
    定最高限額抵押權以為擔保，原告自得為強制執行程序即可
    使債權獲償，詎原告不思及此，僅空言被告處分行為已損害
    其債權，顯有未洽，況系爭土地被告未曾設定任何權利予原
    告，對土地有自由處分之權利等語置辯。並聲明：(一)原告之
    訴駁回。(二)訴訟費用由原告負擔。
三、查原告主張之上開事實，業據其提出本院松執癸字第43488
    號債權憑證、本院鳴執癸94年度執字第2353號民事執行處函
    、全國財產稅總歸戶財產查詢清單、土地登記謄本、土地登
    記謄本暨異動索引暨清冊、戶籍謄本為證，復為被告所不爭
    執，堪信為真實。
四、次按保證債務之所謂連帶，係指保證人與主債務人負同一債
    務，對於債權人各負全部給付之責任者而言，此就民法第二
    百七十二條第一項規定連帶債務之文義參照觀之甚明。故連
    帶保證與普通保證不同，縱使無民法第七百四十六條所揭之
    情形，亦不得主張同法第745條關於「保證人於債權人未就
    主債務人之財產強制執行而無效果前，對於債權人得拒絕清
    償」檢索抗辯之權利（最高法院45年台上字第1426號判例要
    旨參照）；又連帶債務之債權人，得對於債務人中之一人或
    數人或其全體，同時或先後請求全部或一部之給付，民法第
    273條第1項亦定有明文。查本件被告乙○○係主債務人江坤
    賢對原告所負借款債務之連帶保證人，對原告負有全部之給
    付責任，自合於民法第244條撤銷權所規定之債務人，且不
    得主張同法第745條之先訴抗辯權，因此被告乙○○辯稱其
    非民法第244條所謂之債務人及原告應先對主債務人江坤賢
    之財產強制執行無著後始得對其主張債權，顯於法未合，不
    足採信。
五、再按債務人所為之無償行為，有害及債權者，債權人得聲請
    法院撤銷之，民法第二百四十四條第一項定有明文。債權人
    之債權，因債務人之行為，致有履行不能或困難之情形者，
    即應認有損害於債權人之權利。故在特定債權，倘債務人所
    為之無償行為，有害及債權者，債權人即得行使民法第二百
    四十四條第一項之撤銷權，以保全其債權（參照本院四十五
    年度台上字第一三一六號判例）。查原告曾對債務人江坤賢
    及被告之財產（即彰化縣員林鎮鎮○段25 、26、27、35、
    46地號土地）聲請本院強制執行，經3次拍賣無人應買視為
    撤回該不動產之執行，並核發債權憑證在案等情已如前述，
    而被告乙○○除贈與予其妻被告甲○○之系爭土地外，已無
    其他財產足以清償原告之債權，復為被告乙○○所自承，亦
    有其財產歸戶資料附卷可按，因此原告主張被告乙○○將系
    爭土地贈與被告甲○○之無償行為，有害及原告之債權，要
    屬可採，是原告依民法第244條第1項規定請求撤銷被告間就
    系爭土地所為之贈與行為及所有權移轉登記行為，洵屬有據
    。
六、從而，原告依據民法第244條第1項、第4項前段之規定，請
    求撤銷被告間於九十六年四月二十日就坐落彰化縣員林鎮鎮
    ○段二七號地號、地目建、面積1053.13平方公尺土地、權
    利範圍240分之20所為之贈與行為及同年五月一日所為之所
    有權移轉登記行為，被告甲○○應將上開不動產經彰化縣員
    林地政事務所於民國九十六年五月一日以贈與為登記原因所
    為之所有權移轉登記予以塗銷回復原狀，為有理由，應予准
    許。
七、訴訟費用之負擔依據：民事訴訟法第78條、第85條第1項。
中    華    民    國    99    年    6     月    30    日
                  民事第一庭    法  官  黃倩玲
以上正本係照原本作成。
如對判決上訴，應於判決送達後20日內向本院提出上訴狀。
如委任律師提起上訴者，應一併繳納上訴審裁判費。
中    華    民    國    99    年    6     月    30    日
                                書記官  黃幼華

司法院資訊處製作；財團法人民間司法改革基金會備份。
